最高法院民事判決　　　　　　　　　　　　　　　　八十七年度台上字第一二三號
　　　上　訴　人　大有巴士股份有限公司
　　　法定代理人　吳東瀛
　　　訴訟代理人　劉昌崙律師
　　　複 代理 人　林聖彬律師
　　　被 上訴 人　周憶如
右當事人間請求損害賠償事件，上訴人對於中華民國八十六年六月三日台灣高等法院
更審判決（八十五年度重訴更(一)字第一○號），提起上訴，本院判決如左：
    主  文
上訴駁回。
上訴訴訟費用由上訴人負擔。
    理  由
本件被上訴人主張：高嘉壕係上訴人之司機，於民國八十三年一月十三日上午九時許
，駕駛該公司ＡＤ－四五二號營業大客車，沿台北市○○○路○段由東向西行駛，途
經台北市○○○路○段國父紀念館東北角側門時，疏於注意車前狀況，迨見同向左前
方，伊所搭乘，由訴外人王淑錦駕駛之ＤＥＴ－七六二號機車，因該路段係施工舖設
鐵板路面沾有油漬，且天雨路滑，而失控摔倒時，乃不及煞避，輾及於伊，致伊受有
左大腿撕脫傷，左膝臏骨、股骨開放粉碎性骨折等傷害。伊因而支出醫藥費新台幣（
下同）四十四萬五千七百十二元、看護費用十六萬一千六百元，並受有減少勞動能力
之損失二百十五萬四千三百七十八元及非財產上之損害五十六萬元。此等之損害係高
嘉壕因執行職務過失所發生，應與其僱用人即上訴人連帶賠償等情。爰依侵權行為之
法律關係，求為命：上訴人與高嘉壕連帶給付三百三十二萬一千六百九十元，並就其
中二百七十六萬一千六百九十元，自起訴狀繕本送達之日起至清償日止按週年利率百
分之五計算利息之判決（被上訴人原起訴請求上訴人與高嘉壕連帶給付五百五十五萬
三千零四十三元，及其中三百五十五萬三千零四十三元之法定遲延利息，惟超過上開
金額之請求，經更審前之原審判決駁回確定）。
上訴人則以：高嘉壕有大客車駕駛執照，且身心健康，其選任監督，已盡相當之注意
，不應責令伊負損害賠償責任。就令伊應賠償，被上訴人搭乘之機車自行摔倒，亦為
肇事原因，依民法第二百十七條第一項規定，亦應減輕或免除伊之賠償責任等語。資
為抗辯。
原審審理結果，以：上訴人對於被上訴人前揭所主張，高嘉壕係其所僱用之司機，於
執行職務駕車輾及被上訴人，致被上訴人受傷之事實，並不爭執；又高嘉壕雖未曾到
庭陳述，惟在其被訴之過失傷害刑事案件審理中，亦對於前揭時地駕車撞傷被上訴人
情事，坦承不諱，已經原審調閱臺灣臺北地方法院檢察署八十三年度偵字第一○五七
五號、臺灣臺北地方法院八十三年度交易字第八五七號、該院八十四年度交上易字第
一三六號高嘉壕過失傷害案件偵審卷宗（下稱系爭刑事案卷）無訛，並經證人劉進明
證述明確，復有道路交通事故調查報告表(一)(二)、台北市政府警察局交通警察大隊交通
事故現場談話紀錄表、照片等附系爭刑事案卷可稽。另外，被上訴人所受之傷害，亦
有上訴人不爭之勞工保險殘廢診斷書、診斷證明書、殘障手冊、醫療費用收據等影本
附卷可稽，暨有卷附之臺北市立忠孝醫院八十五年十二月六日忠賢歷字第七九四九
號函明確陳述：「周憶如於八十三年十月十三日因左大腿膝部大片皮膚、肌肉、血管
撕裂傷深及骨頭造成骰骨骨折及髕骨骨折入院治療，當時傷口有嚴重之污染，雖經緊
急清瘡手術、骨折復位，肌肉修補及傷口縫合，但術後傷口感染難以復元，故再清除
壞死之髕骨、韌帶及大腿肌肉，進行多次植皮及肌肉覆蓋手術，最後傷口終於癒合，
但髕骨、韌帶及大腿肌肉缺失後已形成下肢嚴重功能障礙」之被上訴人病情可考。因
此，本件被上訴人主張，伊車禍受傷之事實，為可採信。按汽車行駛時，駕駛人應注
意車前狀況，隨時採取必要之安全措施，道路交通安全規則第九十四條第三項定有明
文，高嘉壕為上訴人所僱用從事駕駛業務之司機，自應遵守上開規定。茲據王淑錦於
警訊陳稱：「我車滑倒倒地後，大約經過十秒鐘左右，我車右側即被營大客的左前保
險桿撞及而肇事」（見交通事故現場談話紀錄表），依高嘉壕自陳當時行車時速三十
公里等情（見同上談話紀錄表），換算王淑錦機車滑倒時，高嘉壕之大客車應仍在滑
倒地點後方約八十公尺處，惟參以當時目擊車禍發生之證人劉進明於本院證稱：「我
有目睹車禍經過，是在（臺北市○○○○路四段東向西方向，我與那班大有巴士同向
，我駕小自客（歐寶轎車ＺＣ－八三二二暗紅色）停在內側，我與它並排等紅綠燈後
，它先啟動，我是慢慢啟動，大有巴士啟動後不久開了一下之後，我發現它有慢下來
，我往前看有看到周憶如跌倒距離約五十公尺，我馬上將車開到大有巴士前停下來告
訴司機說你撞到人。」，查證人劉進明係與兩造不相干之第三人，為與兩造均無利害
關係之人，且其亦係汽車駕駛人，其對於距離之判斷應具有一定之可信度，其願意一
再出庭作證，應信其所言為真。至於證人劉進明於更審前之原審之證言記載為：「我
當時行駛於大有巴士大客車左後方車尾『‧』（註筆錄上有此頓號，並非與後句連續
記載）約平行行駛，見到前方有一機車滑倒，離我約五十公尺」，即係其車應在十字
路口紅燈轉為綠燈時，因其比較慢發動車子，致伊車有在大有巴士車尾之情形，惟嗣
後大有巴士有剎車之情形，致兩車平行之情形，應相當明確，此觀更審前原審受命法
官在證人劉進明陳述該句後，立即詢問伊：「大有巴士距五十公尺，為何尚會撞到？
」，兩相對照，證人劉進明顯然在更審前之原審所為證詞，亦係證稱大客車與機車之
距離間尚有五十公尺無訛，上訴人指摘「該證人見機車滑倒時之位置既在大客車左後
方車尾，距離約五十公尺，計算大客車與機車之距離自應扣除大客車之車身長度。經
扣除大客車之車身長度後，大客車與機車之距離是否尚有五十公尺，即不能無疑？」
等語，委無可採。足見王淑錦與被上訴人車滑倒在地時，與高嘉壕駕駛之大客車相距
應有五十公尺以上之距離。因此，可知當日因天雨路滑，且路面為施工舖設鐵板路面
沾有油漬，容易造成車子失控，被上訴人所搭載之機車，亦因此原因失控摔倒，而高
嘉壕駕駛大客車，原停在十字路口，在紅綠燈變換時，即猛然向前衝出（參照證人劉
進明證言），疏於注意當日天雨路滑，及路面為施工舖設鐵板路面沾有油漬，容易造
成車子失控之車前狀況，迨見同向左前方之機車摔倒時，已不及剎停。查，高嘉壕為
職業公車司機，行車於市區道路，應無不能注意及時煞停或閃避之理，惟其竟仍予以
輾壓，足見其應注意並能注意，竟疏未注意車前狀況，隨時採取必要之安全措施，致
使於王淑錦之機車因路滑失控摔倒時，煞避不及肇事，應可以認定。高嘉壕顯違反首
開規定，難辭過失之責。是高嘉壕之過失與被上訴人之受傷間有相當因果關係。復按
因故意或過失，不法侵害他人之權利者，負損害賠償責任；又受僱人因執行職務，不
法侵害他人之權利者，由僱用人與行為人連帶負損害賠償責任。民法第一百八十四條
第一項前段、第一百八十八條第一項前段定有明文。查，高嘉壕係上訴人僱用之營業
大客車司機，其駕駛大客車執行上訴人公司賦予之職務，因而侵害被上訴人之權利，
上訴人對其選任監督未盡相當之注意，其自應負僱用人賠償責任。上訴人辯稱，伊對
高嘉壕之選任監督，已盡注意，對被上訴人不負損害賠償責任云云，委無可採。被上
訴人主張上訴人應負侵權行為連帶損害賠償之責任，於法有據，核無不當。茲審酌被
上訴人主張損害賠償範圍：關於被上訴人主張醫療費用部分：被上訴人主張其受傷後
，在臺北市立忠孝醫院住院治療，共花費醫藥費五十五萬七千一百四十元（已扣除九
百三十元證明書費）之情，業經提出醫療費用收據、統一發票影本為證，雖上訴人對
於該真正不爭執，但是對於收據，內僅載「醫療用品」三百六十元，統一發票內僅載
「用品」三百八十五元、「醫療用品」二百元、三百六十元、「用品」八百五十元、
「醫療用品」二百二十五元、二百五十元、「用品」一百八十元、「醫療用品」二百
八十元、六百十五元等，有內容不詳，質疑上開之用品是否為醫療上所必需？然而，
上開雖僅記載「用品」、「醫療用品」，但被上訴人主張為經醫師指示自行購買醫療
必需之紗布、食鹽水等物，此業經證人即負責治療之醫師段茂瑋證述明確，上訴人之
懷疑應可釋懷，足認上開醫療用品應屬醫療上必需之物，為必要之醫療費用，被上訴
人主張受有醫藥費用五十五萬七千一百四十元之損失，並無不合。關於被上訴人主張
看護費用部分：被上訴人主張其於受傷住院期間，開刀六次，不能行走，生活無法自
理，有僱請專人看護之必要，計住院一○一天，僱請專人看護，每日費用二千元，支
出費用共二十萬二千元之事實，業經提出上訴人不爭之支出看護費用收據乙紙影本為
憑。查，被上訴人因車禍致左膝髕骨帶嚴重細菌感染，經手術摘除，住院期間，行動
不便，須人照顧等情，有台北市立忠孝醫院八十四年九月廿九日忠醫歷字第六八○六
號覆本院函在卷可稽，此部分應屬被上訴人醫療上所必要之費用。而上訴人抗辯，被
上訴人住院期間已有護理人員照顧，看護費用是否必要云云，然醫院雖有看護人員，
但非行動不便之特別看護，故上訴人認為特別看護費用非醫療之必要費用，應有誤會
。被上訴人伊受有二十萬二千元之看護費之損害，亦無不合。關於被上訴人主張減少
勞動能力之損失部分：被上訴人主張其受傷前，月入二萬八千四百七十三元（即月薪
一八○五六元及加給一○四一七元），住院一○一日共減少收入九萬五千八百五十九
元，出院後已告殘廢而無法上班，果做簡單家庭代工，計每月可得約八千元，參酌勞
工保險條例第五十三條附表，被上訴人左足殘廢符合該表所列一下肢足關節以上殘缺
之第六級殘廢，喪失勞動能力損失之程度為百分之七六點九○，被上訴人自出院後至
六十歲退休止，損失合計為二百七十七萬一千七百八十七元，上開二者被上訴人合計
請求二百六十九萬二千九百七十三元。查，被上訴人係於八十三年一月十三日受傷住
院，住院期間共計為一百零一日，為兩造所不爭之事實。而被上訴人受傷時係受僱於
全家便利商店股份有限公司天津門市為試用職員，伊係八十二年十二月十三日到職，
八十三年一月二十一日辦理留職停薪，試用期間每月固定薪資為一萬八千零五十六元
，此有全家便利商店股份有限公司八十六年一月三十一日八六全人字第一二五六號函
在卷可稽。由此可知，被上訴人受傷前自全家便利商店股份有限公司可取得之薪資為
一萬八千零五十六元。而被上訴人原主張伊受傷前之月入為二萬八千四百七十三元（
即月薪一萬八千零五十六元及加給一萬零四百一十七元），復改稱為一個月之平均工
資為二萬八千八百九十元，伊所憑據之八十三年一月之薪資表，除有如上述一萬八千
零五十六元固定薪資之記載外，尚有臨時工資之非固定薪資一萬零八百三十四元。嗣
並對於上開一萬零八百三十四元之臨時工資部分，就全家便利商店股份有限公司上開
函說明係被上訴人八十二年十二月追補款之誤植，並非臨時工資等情予以自認，則其
竟將該二者合計之總數二萬八千八百九十元，主張為伊之一個月之平均工資，顯然難
令人採信。另外，上訴人以上揭薪資表之固定薪資其分類項目中有伙食薪資一千八百
元及勤務薪資二千元，認為該二者非經常性給與，非工資云云，惟該等項目既已列入
為固定薪資，即為經常性給與，上訴人之抗辯，亦無可採。被上訴人雖於八十三年一
月十三日入院，但是伊係在同年月二十一日辦理留職停薪，則被上訴人於八十三年一
月十三日起至同年月二十日止，共計八日仍有領取全家便利商店股份有限公司之薪資
，故被上訴人請求伊住院之一百零一日之工作損失，應扣除上開有領薪之八日，即為
九十三日，而被上訴人每月之薪資為一萬八千零五十六元，九十三日之薪資為五萬五
千九百七十四元，故被上訴人請求受傷後住院期間不能工作之損失為五萬五千九百七
十四元。依前開臺北市立忠孝醫院八十五年十二月六日忠賢歷字第七九四九號函說
明被上訴人因左大腿膝部大片皮膚、肌肉、血管撕裂傷深及骨頭造成骰骨骨折及髕骨
骨折入院治療，當時傷口有嚴重之污染，雖經緊急清瘡手術、骨折復位，肌肉修補及
傷口縫合，但術後傷口感染難以復元，故再清除壞死之髕骨、韌帶及大腿肌肉，進行
多次植皮及肌肉覆蓋手術，最後傷口終於癒合，但髕骨、韌帶及大腿肌肉缺失後已形
成下肢嚴重功能障礙之情，足以認定被上訴人左腳為重度殘廢。上訴人以臺北市立忠
孝醫院上開函意旨稱：「被上訴人『再消除壞死之髕骨、韌帶及大腿肌肉，並進行多
次植皮及肌肉覆蓋手術』，係因『術後傷口感染』之故。被上訴人因『術後傷口感染
』而造成『髕骨、韌帶及大腿肌肉缺失，形成下肢功能嚴重障礙』」，而質疑被上訴
人之傷是否能歸責於系爭車禍？然而，臺北市立忠孝醫院該函所稱「但術後傷口感染
難以復元」，係指被上訴人車禍送醫時傷口有嚴重污染，經手術後難以復元，上訴人
卻以「術後傷口感染」之言，欲卸其責，顯無可採。又被上訴人既因髕骨、韌帶及大
腿肌肉缺失後已形成下肢嚴重功能障礙，其左腳已喪失機能，亦經當場勘驗屬實，故
上訴人辯稱，「已形成下肢嚴重功能障礙」，尚不符合「一下肢喪失機能」云云，委
無可採。參酌勞工保險條例第五十三條附表所載殘廢等級表及曾隆興著「現代損害賠
償法論」第二五八頁「各殘廢等級喪失勞動能力比率表」，認被上訴人左足殘廢，符
合該表所列「一下肢喪失機能者」之第六級殘廢情形，其喪失勞動能力之程度為百分
之七六點九○。被上訴人係六十三年四月十四日出生，有卷內診斷證明書等可稽，依
勞動基準法第五十四條第一項第一款規定，其可工作至六十歲即民國一百二十三年四
月十三日止。又被上訴人上開住院期間工作之損失已算至出院之八十三年四月二十四
日，故被上訴人出院後減少勞動能力損失部分之請求應自八十三年四月二十五日為起
算日，至一百二十三年四月十三日止，其期間為三十九年十一月又十九日。被上訴人
係以八十三年政府核定之最低工資每月一萬四千零十元為其請求基礎，則其一年原可
獲取工資收入十六萬八千一百二十元，因此次車禍受傷減少之勞動能力損失為每年十
二萬九千二百八十四元（168120×76.90%=129284元，角以下不計 ）。茲被上訴人願
按低於該數額每年十二萬元計算，應予准許。則被上訴人三十九年十一月又十九日之
勞動能力損失，依霍夫曼式計算法扣除中間利息後，所餘之勞動能力損失一次得請求
之金額為二百六十七萬五千九百二十八元，連同住院期間減少之收入，合計為二百七
十三萬一千九百零二元。被上訴人請求其中二百六十九萬二千九百七十三元，自應准
許。關於被上訴人主張精神慰藉金部分：被上訴人為高中畢業，現無業（原係全家便
利商店股份有限公司之職員），無其他財產，及高嘉壕原為上訴人大有公司之司機，
上訴人資本額為一億九千八百萬元，有台北市政府營利事業登記影本為憑，且其八十
四年度稅後淨損六千二百七十九萬零二十五元，有其八十四年度營稅事業所得稅結算
申報書影本在卷可稽，而被上訴人年近二十歲荳蔻年華，因本件車禍傷殘，其少女之
夢非但已成泡沫，且今後面臨不良於行，而孤獨常伴之情，其精神、肉體受有痛苦，
請求上訴人賠償非財產上之損害，亦非無據。審酌兩造之身份地位及經濟情況，及被
上訴人所受痛苦之程度，以命上訴人賠償七十萬元為適當。綜上，被上訴人因車禍所
受損害金額計四百十五萬二千一百十三元。惟本件被上訴人搭乘王淑錦之機車，王淑
錦因路面為鐵板且沾有油漬，又天雨路滑，於此情況在其跌倒時，即應有在後隨來之
車亦可能遭致同樣之路面之影響之認識，而被上訴人與王淑錦跌倒起身後，不思防止
，卻仍扶起機車，致發生車禍，是該機車自行摔倒亦為肇事原因，經送台北市車輛行
車事故鑑定委員會鑑定及台北市政府交通局覆議結果，均同此認定，有各該鑑定及覆
議意見書附於系爭刑事案卷可稽。惟王淑錦係自行跌倒，而高嘉壕係未注意車前狀況
已如前述，兩相比較，高嘉壕之過失顯然較重，爰審酌結果，認高嘉壕應負之過失為
百分之八十，餘為王淑錦之過失。上訴人抗辯，王淑錦至少應負百分之八十之過失責
任云云，即不足採。而王淑錦係被上訴人之使用人，參照最高法院七十四年台上字第
一一七○號判例意旨，自得類推適用民法第二百二十四條規定，依同法第二百十七條
第一項，減輕上訴人之賠償金額，即減少其百分之二十之賠償金額，則上訴人應與高
嘉壕連帶賠償之金額為三百三十二萬一千六百九十元（即醫藥費四十四萬五千七百十
二元、看護費用十六萬一千六百元、減少勞動能力損失二百十五萬四千三百七十八元
及非財產損害五十六萬元）。被上訴人請求上訴人與高嘉壕連帶如數給付，並就其中
醫藥費、看護費、勞動能力損害之金額，即二百七十六萬一千六百九十元計付遲延利
息，應予准許云云。為其心證之所由得，爰判命上訴人與高嘉壕連帶給付三百三十二
萬一千六百九十元，並就其中二百七十六萬一千六百九十元計付利息，經核於法並無
違誤。上訴論旨，徒就原審取捨證據，認定事實之職權行使，指摘原判決違背法令，
求予廢棄，非有理由。至於上訴人以肇禍之路面係鋪設鐵板且沾有油漬，加上天雨路
滑，致王淑錦之機車跌倒，公有公共設施之設置或管理有欠缺，國家主管機關亦應負
過失之責部分，係上訴第三審所提出之新事實及新防禦方法，依法本院不予審酌，併
予明。
據上論結，本件上訴為無理由。依民事訴訟法第四百八十一條、第四百四十九條第一
項、第七十八條，判決如主文。
中      華      民      國    八十七    年      一      月     十六     日
                              最高法院民事第三庭
                                  審判長法官  范  秉  閣
                                        法官  朱  建  男
                                        法官  曾  煌  圳
                                        法官  許  澍  林
                                        法官  鄭  玉  山
      右正本證明與原本無異
                                              書  記  官
中      華      民      國    八十七    年      二      月      九      日
